【裁判字號】    96,上國,13
【裁判日期】    970506
【裁判案由】    國家賠償
【裁判全文】
臺灣高等法院民事判決                  96年度上國字第13號
上  訴  人  乙○○
訴訟代理人  徐原本律師
上  訴  人  新竹縣新埔鎮公所
法定代理人  丙○○
訴訟代理人  甲○○
上列當事人間請求國家賠償事件，兩造對於中華民國96年5月14
日台灣新竹地方法院95年度國字第5號第一審判決各自提起上訴
，本院於97年4月22日言詞辯論終結，判決如下：
    主      文
原判決關於駁回上訴人乙○○下列第2項之訴部分，及訴訟費用
（除確定部分外）之裁判均廢棄。
上訴人新竹縣新埔鎮公所應再給付上訴人乙○○新台幣貳仟壹佰
陸拾陸元，及自民國九十五年十月二十日起至清償日止，按年息
百分之五計算之利息。
乙○○其餘上訴駁回。
新竹縣新埔鎮公所之上訴駁回。
第一審（除確定部分外）及第二審訴訟費用，由上訴人新竹縣新
埔鎮公所負擔百分之三十，餘由上訴人乙○○負擔。
    事實及理由
一、上訴人乙○○（下稱乙○○）於起訴前，曾依國家賠償法（
    下稱國賠法）第2條第2項、第3條第1項規定，向上訴人新竹
    縣新埔鎮公所（下稱新埔鎮公所）請求國家賠償，經其拒絕
    乙節，有卷附該所民國（下同）95年年9月1日新埔民字第09
    50011558號函檢附95年賠議字第2號拒絕賠償理由書可憑（
    見原審卷(一)第13至14頁），故乙○○提起本件國家賠償訴訟
    ，核與同法第10條第1項、第11條第1項前段規定相符，合先
    陳明。
二、乙○○起訴主張：新埔鎮公所所有RC-958號清潔車（下稱系
    爭清潔車），停放在新竹縣新埔鎮○○路367號巷口（下稱
    系爭巷口）處收集垃圾，伊於95年5月23日上午8時23分許，
    在該處丟完垃圾欲離去時，因行動不便乃以右手攙扶該清潔
    車之右側，詎該所之清潔隊員劉昌平（下稱劉昌平）負責操
    控該清潔車清理垃圾之機械時，應注意而未注意該車四周有
    無不特定人靠近，且該車之右側油壓機滑軌之保養孔（下稱
    系爭油壓孔）亦未依規定設置防護蓋，適伊右手中指及無名
    指因置入系爭油壓孔內，遭油壓機滑軌中之滑塊所截傷，因
    而受有右手中指及無名指遭輾壓傷合併遠側指骨不完全斷指
    等傷害等情。爰依國賠法第2條第2項、第3條第1項規定，求
    為命新埔鎮公所給付伊新台幣（下同）253萬1594元（請求
    項目及金額詳如附表一所示），及加計自起訴狀繕本送達翌
    日（即95年10月20日）起算法定遲延利息之判決。原審以新
    埔鎮公所本應賠償乙○○101萬7066元，因乙○○與有過失
    ，應負擔過失比例40%為由，判決新埔鎮公所應賠償乙○○
    61萬0240元及法定遲延利息，並駁回乙○○其餘之訴。新埔
    鎮公所對其敗訴部分，提起上訴；乙○○則就其敗訴部分中
    之142萬6676元（原僅就其中98萬7460元部分提起上訴，嗣
    擴張為142萬6676元〈見本院卷(二)第40頁〉），提起上訴（
    其餘敗訴部分未聲明不服），並於本院上訴及答辯聲明：
    (一)原判決關於駁回乙○○後開第2項之訴部分廢棄。(二)上開
    廢棄部分，新埔鎮公所應再給付乙○○142萬6676元，及計
    自起訴狀繕本送達翌日（即95年10月20日）起算之法定遲延
    利息。(三)駁回新埔鎮公所之上訴。
三、新埔鎮公所則以：乙○○係自己將手指伸入系爭油壓孔內致
    受傷，伊所屬人員劉昌平於操控收集垃圾之機械職務時，並
    無過失；且，系爭油壓孔並非外露之機械設備，伊縱未設立
    防護蓋，亦與乙○○受傷間，並無相當因果關係；又乙○○
    請求金額亦屬過高；另若認伊有過失，乙○○對於系爭傷害
    發生，與有過失等語，資為抗辯。並於本院上訴及答辯聲明
    ：(一)原判決不利於新埔鎮公所之部分廢棄。(二)上開廢棄部分
    ，乙○○在第一審之訴及假執行之聲請均駁回。(三)駁回乙○
    ○之上訴。
四、查，新埔鎮公所所有之系爭清潔車，停放在系爭巷口處收集
    垃圾，乙○○於95年5月23日上午8時23分許，在該處丟完垃
    圾欲離去時，因右手中指及無名指置入系爭油壓孔內，遭油
    壓機滑軌中之滑塊所截傷，致受有右手中指及無名指遭輾壓
    傷合併遠側指骨不完全斷指之傷害（嗣因治療之必要，該受
    傷手指為不完全截肢）等情，有卷附行政院衛生署新竹醫院
    （下稱新竹醫院）96年1月22日新醫歷字第0960000339號函
    檢附病例摘要及診斷證明書、馬偕紀念醫院新竹分院（下稱
    馬偕醫院新竹分院）96年1月26日馬院竹外系乙字第0960000
    490號函可憑（見原審卷(一)第202至205頁、原審卷(二)第2頁）
    ，並為兩造所不爭執（見本院卷(二)第57頁反面），堪信為真
    。
五、本院應審究者為(一)新埔鎮公所所屬人員劉昌平於執行收集垃
    圾職務時，是否有過失不法致乙○○受傷？(二)若有，則乙○
    ○請求賠償金額以若干為當？(三)乙○○是否與有過失？茲分
    述如下：
(一)、新埔鎮公所所屬人員劉昌平於執行收集垃圾職務時，是否有
    過失不法致乙○○受傷？
  1.按公務員於執行職務行使公權力時，因故意或過失不法侵害
    人民自由或權利者，國家應負損害賠償責任，國賠法第2條
    第2項定有明文。所謂行使公權力係指公務員居於國家機關
    之地位，行使統治權作用之行為而言，並包括運用命令及強
    制等手段干預人民自由及權利之行為，以及提供給付、服務
    、救濟、照顧等方法，增進公共及社會成員之利益，以達成
    國家任務之行為。垃圾車司機定時駕駛垃圾車至各指定地點
    收集垃圾，而民眾亦須依規定於定時定點放置垃圾，不得任
    意棄置，此為國家福利行政（給付行政）範圍，為公務員行
    使公權力之行為（最高法院93年度台上字第255號判決意旨
    參照）。
  2.查，劉昌平為新埔鎮公所所屬之清潔隊員，95年5月23日該
    清潔車停放在系爭巷口收集垃圾，由其負責操控該車後方清
    理垃圾之機械職務，當日系爭油壓孔並未設有保護蓋等情，
    業經劉昌平於原審證述明確（見原審卷(一)第124頁筆錄），
    並有照片可稽（見原審卷(一)第7頁），復為新埔鎮公所所不
    爭執（見本院卷(二)第57頁反面）；而乙○○於該日上午8時
    23分許，至系爭巷口倒完垃圾後，因行動不便攙扶系爭清潔
    車行走，劉昌平看見此情狀並曾要求乙○○離開，而乙○○
    並未離開仍將手停留在該車旁乙事，並經劉昌平於原審證述
    綦詳（見原審卷(一)第124頁筆錄），核與證人（即劉昌平配
    偶）彭貴妹證述情節相符（見原審卷(一)第163頁筆錄），足
    見劉昌平於操控系爭清潔車後方之清理垃圾機械時，於當時
    因該油壓孔未設有保護蓋裝置，本應注意該車有無不特定人
    靠近，其應注意且能注意，卻疏未注意乙○○尚未離開並仍
    攙扶該車行走，並未緊急停止該車清理垃圾之機械運轉，致
    乙○○因攙扶該車誤將右手中指及無名指置入該油壓孔內，
    遭油壓機滑軌中之滑塊所截傷，劉昌平於執行前開職務時，
    顯有過失甚明。況劉昌平前開執行職務之過失行為，因涉有
    刑事業務過失傷害罪嫌部分，經台灣新竹地方法院檢察署聲
    請簡易處刑，並經原法院刑事庭採與本院相同見解，認劉昌
    平成立業務過失傷害罪行，判處其有期徒刑4月，減為有期
    徒刑2月，如易科罰金以銀元300元折算一日在案（見本院卷
    (二)第17至18頁原法院96年度竹北簡字第207號刑事簡易判決
    ），益徵劉昌平前開執行職務時，既有違反清潔車操作清理
    垃圾機械之注意義務，即屬有過失。
  3.又劉昌平前開執行職務時既有過失，且其過失不法行為，與
    乙○○受傷間，並具有相當因果關係，則依上說明，新埔鎮
    公所依國賠法第2條第2項規定，自應對乙○○負賠償責任。
    故新埔鎮公所抗辯：劉昌平於執行清理垃圾職務時，並無過
    失云云，即無可取。
(二)、乙○○請求賠償金額以若干為當？
    承前所述，新埔鎮公所所屬人員劉昌平於執行前開清理垃圾
    職務時，既有過失不法行為，致乙○○受傷，則乙○○依國
    賠法第2條第2項規定，訴請新埔鎮公所負損害賠償責任，即
    屬有據。茲就乙○○請求之各項金額准、駁如下：
  1.醫療費用部分：
    乙○○主張其因系爭右手中指及無名指傷害而支出醫療費用
    （含生理食鹽水35元）計2萬2615元乙節，固據提出醫療費
    用收據、杏一醫療用品發票為證（見原審卷(一)第16至44頁、
    第129至130頁；原審卷(二)第108至109頁）。惟查：
    (1)、乙○○受有右手中指及無名指遭輾壓傷合併遠側指骨不
        完全斷指之傷害（嗣因治療之必要，該受傷手指並為不
        完全截肢）乙情，已如前述，故其因前開手指受傷而支
        出西醫之醫療費用計7840元部分，核屬治療之必要費用
        ，應予准許。另關於生理食鹽水35元，係因為清理前開
        受傷手指之傷口之用，亦屬必要之治療費用支出，應併
        予准許。
    (2)、乙○○雖主張：伊因手指疼痛必須施以中醫治療，計支
        出中醫醫療費計1萬8340元云云。惟查，手指傷口癒合
        時間因人而異，皮膚癒合約2至3週即可，其內之組織癒
        合時間，則需3個月甚至半年，所以有人受傷後半年內
        仍會疼痛，乃屬正常之傷口癒合反應，乙○○接受中醫
        之治療實非屬必要之治療行為等情，有卷附馬偕醫院新
        竹分院96年11月7日馬院竹外系乙字第0960009223號函
        可參（見本院卷(二)第24頁），可見乙○○主張其因傷口
        疼痛而施以中醫治療，顯非屬必要之治療行為。故其主
        張因支出中醫費用計1萬8340元，核非必要，該部分之
        請求，即非有據，應予剔除。
    (3)、準此，乙○○請求醫療費用計7875元（含生理食鹽水35
        元）核屬必要，應予准許。至其逾此所為請求，即非有
        據，應予駁回。
  2.看護費用部分：
    乙○○主張其因住院手術須僱請看護4日，計支出看護費用1
    萬元部分，業據提出看護費收據為證（見原審卷(一)第45頁）
    。核與馬偕醫院新竹分院函覆本院稱：「病患（指乙○○）
    於96年5月23日手術後入院治療，因為受傷的是右手，而且
    術後傷口疼痛，故需要有人幫忙照顧，於住院期間（5月23
    日至27日住院4天），可能需要全日看護」情節相符，故本
    院認乙○○因手術住院4日期間，僱請看護而支出費用1萬元
    部分，核屬必要之費用支出，應予准許。是新埔鎮公所抗辯
    ：乙○○並無僱請看護之必要云云，即無可取。
  3.交通費用部分：
    乙○○主張：伊因受傷須搭車就診治療，而受有交通費用損
    害計10萬8808元等語。經查：
    (1)、乙○○因腳部萎縮，及視覺輕度障礙，致無法就醫治療
        ，須委由其妹曾秀熹駕車搭載其前往醫院、診所治療等
        情，有卷附身心障礙手冊足稽（見原審卷(一)第182頁）
        ，並經證人（即其妹）曾秀熹於原審證述屬實（見原審
        卷(一)第178至179頁筆錄）。準此，本院認乙○○雖右手
        手指受傷，但因其有多重肢體障礙，搭乘計程車就醫核
        屬必要。準此，乙○○由其妹曾秀熹基於親屬關係，而
        開車載其前往醫院、診所就醫，雖因二者身分關係而免
        除乙○○之車資支付義務，惟此種基於身分關係之恩惠
        ，自不能加惠於賠償義務人（最高法院94年度台上字第
        1543號判決意旨參照）。故乙○○因其妹曾秀熹開車而
        免除計程車車資之支付，仍應屬其受有相當搭乘計程車
        車資之損害。是新埔鎮公所抗辯：乙○○並未實際支出
        計程車費，自不得向伊請求此部分之賠償云云，要無可
        取。
    (2)、依上說明，乙○○主張其受有計程車車資之損害計算，
        以起程70元計算，每公里加計20元作為計算車資基準，
        核屬低於新竹縣政府公告之計算車車資計算標準（即起
        程1250公尺為90元，續駛250公尺加5元，見原審卷(二)第
        78至79頁），故本院認乙○○前開主張車資之計算基準
        為可採。準此，乙○○主張因西醫之治療必要而至醫院
        、診所就診，致受有相當計程車車資損害計1萬1628元
        部分（詳如附表二所示），即屬有據，應予准許。至其
        因中醫治療部分，如前所述，既非屬其受傷所必要之治
        療行為，故其由住家（新埔鎮）至台北縣永和之明師中
        醫聯合診所治療，受有相當車資損害計9萬7180元部分
        ，應予剔除。
  4.減少勞動能力部分：
    (1)、乙○○主張：伊因受有右手中指及無名指遭輾壓傷合併
        遠側指骨不完全斷指之傷害，且因治療之必要，致手指
        為不完全截肢，故其減少勞動能力已達勞工保險殘廢給
        付標準表（下稱「勞保殘廢給付表」）之第11級，故受
        有減少勞動能力損害計39萬1893元云云。惟查，乙○○
        因受有右手中指及無名指遭輾壓傷合併遠側指骨不完全
        斷指之傷害，且因治療之必要，致手指為不完全截肢，
        共2指喪失機能，符合勞保殘廢給付表第112項之第12等
        級殘廢標準等情，有卷附勞工保險局96年3月12日保給
        殘字第09610049790號函足憑（見原審卷(二)第123至124
        頁），堪認乙○○系爭右手中指及無名指遭不完全截肢
        ，係屬勞保殘廢給付表所示之殘廢第12級。是乙○○主
        張其不完全截肢，係屬勞保殘廢給付表所示之殘廢第級
        第11級云云，並無可採。
    (2)、新埔鎮公所抗辯：乙○○勞動能力並未受有減損云云，
        固舉卷附馬偕醫院新竹分院96年1月26日馬院竹外系乙
        字第0960000490號回函為證（見原審卷(二)第2頁）。惟
        民法第193條第1項所謂減少勞動能力，乃指職業上工作
        能力一部之滅失而言。故審核被害人減少勞動能力之程
        度時，自應斟酌被害人之職業、智能、年齡、身體或健
        康狀態等各種因素（最高法院85年度台上字第2140號判
        決意旨參照）。觀諸該院回函雖稱：「目前雖然右手第
        3、4指各缺一指節，但從事一般工作（除草）應該不會
        有所影響」等語（見原審卷(二)第2頁）。惟承前所述，
        乙○○既已因不完全截肢，已達勞保殘廢給付表所示之
        殘廢第12等級，足證乙○○之工作能力自有一部之滅失
        甚明。故新埔鎮公所以前開馬偕醫院新竹分院回函為由
        ，抗辯乙○○並未減少勞動能力云云，自無可取。
    (3)、又身體或健康受侵害，而減少勞動能力者，其減少及殘
        存勞動能力之價值，不能以現有之收入為準，蓋現有收
        入每因特殊因素之存在而與實際所餘勞動能力不能相符
        ，現有收入高者，一旦喪失其職位，未必能自他處獲得
        同一待遇，故所謂減少及殘存勞動能力之價值，應以其
        能力在通常情形下可能取得之收入為標準（最高法院61
        年度台上字第1987號判例意旨參照）。查，乙○○於受
        傷前，投保月薪資固為2萬6400元（見原審卷(一)第50頁
        參加勞工保險證明單），但因系爭受傷而遭不完全截肢
        ，業如前述，其減少勞動能力程度達30.76％（見「各
        級殘廢等級喪失或減少勞動力比率表」所示），故乙○
        ○主張依95年度勞工基本工資1萬5840元作為其每月勞
        動能力損失之計算基準，核屬相當，應予准許。基此，
        乙○○係41年1月24日生（見原審卷(一)第128頁殘障手冊
        ），自受傷日95年5月23日起至強制退休60歲止，可工
        作年資5年又8月（計68月），依月別式（複式）霍夫曼
        法計算（即扣除中間利息，見本院卷(二)第83-1頁），其
        減少勞動能力損害計29萬1175元（計算式：15840×
        30.76％×59.00000000≒291175，元以下4捨5入）。
  5.精神慰撫金部分：
    按不法侵害他人之身體、健康、名譽、自由、信用、隱私、
    貞操，或不法侵害其他人格法益而情節重大者，被害人雖非
    財產上之損害，亦得請求賠償相當之金額，民法第195條第1
    項定有明文。且，慰藉金之賠償須以人格權遭遇侵害，使精
    神上受有痛苦為必要，其核給之標準固與財產上損害之計算
    不同，然非不可斟酌雙方身分資力與加害程度，及其他各種
    情形核定相當之數額（最高法院51年台上字第223號判例意
    旨參照）。本院斟酌乙○○為國小畢業，有不動產計3筆（
    公告現值74萬6200元，見原審卷(一)第188至189頁稅務電子閘
    門財產所得調件明細表），因本事件而受有右手中指及無名
    指遭輾壓傷合併遠側指骨不完全斷指之傷害，且因治療之必
    要，致手指為不完全截肢，並減少勞動能力程度達殘廢第12
    等級，其精神上受有重大痛苦等情，認乙○○請求精神慰撫
    金以70萬元為允當。
(三)、乙○○是否與有過失？
  1.按損害之發生或擴大，被害人與有過失者，法院得減輕賠償
    金額或免除之，民法第217條第1項定有明文。此項規定之目
    的在謀求加害人與被害人間之公平，倘受害人於事故之發生
    亦有過失時，由加害人負全部賠償責任，未免失諸過酷，是
    以賦與法院得減輕其賠償金額或免除之職權。此所謂被害人
    與有過失，只須其行為為損害之共同原因，且其過失行為並
    有助成損害之發生或擴大者，即屬相當，不問賠償義務人應
    負故意、過失或無過失責任，均有該條項規定之適用（最高
    法院94年度台上字第1855號判決意旨參照）。
  2.查，乙○○於前開時日，至該巷口倒垃圾時，本即不應靠近
    系爭清潔車，而其卻攙扶該車行走，經劉昌平提醒後，仍繼
    續攙扶該車，並將右手中指及無名指置入系爭油壓孔內，遭
    油壓機滑軌中之滑塊所截傷，其自屬與有過失。本院斟酌劉
    昌平於執行前開操控清理垃圾之機械職務時，因該油壓孔並
    未設置保護蓋，本應更加注意有無不特定人靠近該清潔車，
    雖加以驅離，卻未注意而任由乙○○繼續攙扶該車，致發生
    本件傷害等情狀，認乙○○、新埔鎮公所應各負擔過失比例
    為40％、60％。
(四)、綜上，新埔鎮公所本應賠償乙○○損害賠償金額計102萬067
    8元（計算式：醫療費7875＋看護費10000＋交費費11628＋
    減少勞動能力損失291175＋精神慰撫金700000＝0000000）
    ，乙○○既應負擔40％過失比例，故其應賠償金額予以核減
    後，新埔鎮公所應賠償金額為61萬2406元。是乙○○逾此所
    為請求，即屬無據，應予駁回。
六、從而，乙○○本於國賠法第2條第2項規定，訴請新埔鎮公所
    賠償其61萬2406元，及加計自起訴狀繕本送達翌日（即95年
    10月20日，見原審卷(一)第106頁）起算之法定遲延利息，為
    有理由，應予准許。至乙○○逾此所為之請求，為無理由，
    應予駁回。原審僅就上開應准許部分，判命新埔鎮公所應給
    付乙○○61萬0240元及法定遲延利息部分，於法並無違誤，
    新埔鎮公所上訴意旨就此部分指摘原判決不當，求予廢棄，
    為無理由，應予駁回；至於上開新埔鎮公所應再給付乙○○
    2166元及法定遲延利息部分（計算式：000000-000000＝
    2166），原審為乙○○敗訴之判決，尚有未洽，乙○○上訴
    意旨就此部分指摘原判決不當，求予廢棄改判，為有理由，
    爰由本院將原判決此部分予以廢棄，改判如主文第2項所示
    。至於乙○○之請求不應准許之部分，原審為其敗訴之判決
    ，經核於法並無不合，其上訴意旨就此部分求予廢棄改判，
    為無理由，亦應予駁回。又本件兩造上訴所得受之利益，各
    未逾150萬元，皆不得上訴第三審法院（民事訴訟法第466條
    第1項、司法院91年1月29日（91）院臺廳民一字第03075號
    函意旨參照），本院判決後即告確定，故本院自無就2166元
    部分廢棄原判決駁回假執行聲明部分，再另為駁回之必要，
    併予陳明。
七、又乙○○依國賠法第2條第2項規定提起本訴，既屬有據，則
    其主張另一訴訟標的（即同法第3條第1項）部分，本院自無
    庸再行審究；本件事證已臻明確，兩造其餘之攻擊或防禦方
    法，經本院審酌後，認均與本件之結論無涉，茲不再一一論
    列，併予敘明。
八、據上論結，本件乙○○上訴為一部有理由、一部無理由，新
    埔鎮公所上訴為無理由，依民事訴訟法第450條、第449條第
    1項、第79條，判決如主文。
中    華    民    國    97    年    5     月    6     日
                    民事第十三庭
                        審判長法  官  黃嘉烈
                              法  官  高鳳仙
                              法  官  楊絮雲
正本係照原本作成。
兩造均不得上訴。
中    華    民    國    97    年    5     月    6     日
                              書記官  鄭淑昀


司法院資訊處製作；財團法人民間司法改革基金會備份。
